ACORDAO-COMPLETO-2372331

ACÓRDÃO 9385/2020 ATA 31/2020 - PRIMEIRA CÂMARA

VISTOS, relatados e discutidos estes autos de tomada de contas especial instaurada pelo Fundo Nacional de Saúde (FNS) em desfavor da empresa Faciar Serviços de Telefones Ltda. - EPP, anteriormente denominada Drogaria Faciar Ltda. - EPP, e dos seus sócios, Sr. Paulo Sergio Fioresi e Sra. Maria Felicia Lomonte Fioresi, em razão da aplicação irregular dos recursos do Sistema Único de Saúde (SUS) no âmbito do Programa Farmácia Popular do Brasil - Aqui Tem Farmácia Popular (PFPB) , no período de fevereiro/2011 a junho/2012, no Município de Castelo/ES,
ACORDAM os Ministros do Tribunal de Contas da União, reunidos em sessão de 1ª Câmara, ante as razões expostas pelo Relator, em:
9.1. julgar irregulares as contas da empresa Faciar Serviços de Telefones Ltda. - EPP (CNPJ 32.437.691/0001-81) , do Sr. Paulo Sergio Fioresi (CPF XXX.956.097-XX) e da Sra. Maria Felicia Lomonte Fioresi (CPF XXX.732.027-XX) , com fundamento nos arts. 1º, inciso I, 16, inciso III, alíneas "c" e "d", da Lei 8.443/1992, condenando-os, solidariamente, com base nos arts. 19, caput, e 23, inciso III, da mesma lei, ao pagamento das quantias a seguir discriminadas, com a fixação do prazo de quinze dias, a contar da notificação, para comprovar, perante este Tribunal (art. 214, inciso III, alínea "a", do Regimento Interno) , o recolhimento da dívida aos cofres do Fundo Nacional de Saúde, atualizada monetariamente e acrescida dos juros de mora, calculados a partir da respectiva data de ocorrência, até a data dos recolhimentos, na forma prevista na legislação em vigor:
	Data
	Valor histórico (R$) 

	12/03/2012
	  26.269,33 

	12/03/2012
	       461,19 

	27/03/2012
	  17.856,02 

	27/03/2012
	    1.879,74 

	27/04/2012
	  16.888,95 

	27/04/2012
	    2.639,19 

	12/06/2012
	    7.483,30 

	12/06/2012
	       150,10 

	14/06/2012
	    5.178,63 

	14/06/2012
	         91,71 

9.2. aplicar, individualmente, à empresa Faciar Serviços de Telefones Ltda. - EPP (CNPJ 32.437.691/0001-81) , ao Sr. Paulo Sergio Fioresi (CPF XXX.956.097-XX) e à Sra. Maria Felicia Lomonte Fioresi (CPF XXX.732.027-XX) , com fundamento no art. 19 da Lei 8.443/1992, a multa prevista no art. 57 da mesma lei, c/c o art. 267 do Regimento Interno do TCU, no valor de R$ 10.000,00 (dez mil reais) , fixando-lhes o prazo de quinze dias, a contar das notificações, para que comprovem, perante este Tribunal, o recolhimento das dívidas aos cofres do Tesouro Nacional (art. 214, inciso III, alínea "a", do Regimento Interno do TCU) , atualizadas monetariamente desde a data deste acórdão até as datas dos efetivos recolhimentos, se forem pagas após o vencimento, na forma da legislação em vigor;
9.3. autorizar, desde logo, nos termos do art. 28, inciso II, da Lei 8.443/1992, a cobrança judicial das dívidas, caso não atendidas as notificações; e
9.4. enviar cópia deste acórdão à Procuradoria da República no Estado do Espírito Santo, nos termos do art. 16, § 3º, da Lei 8.443/1992 para adoção das medidas cabíveis;

Tomada de contas especial instaurada pelo Fundo Nacional de Saúde (FNS) em razão da aplicação irregular dos recursos do Sistema Único de Saúde (SUS) no âmbito do Programa Farmácia Popular do Brasil  Aqui Tem Farmácia Popular (PFPB), no período de fevereiro/2011 a junho/2012, no Município de Castelo/ES

Primeira Câmara

Fundo Nacional de Saúde - FNS.

3. Responsáveis: Faciar Serviços de Telefones Ltda. - EPP (CNPJ 32.437.691/0001-81), anteriormente denominada Drogaria Faciar Ltda.; Paulo Sergio Fioresi (CPF XXX.956.097-XX); Maria Felicia Lomonte Fioresi (CPF XXX.732.027-XX).

13.1. Ministros presentes: Walton Alencar Rodrigues (Presidente), Benjamin Zymler, Bruno Dantas e Vital do Rêgo.
13.2. Ministros-Substitutos presentes: Augusto Sherman Cavalcanti (Relator) e Weder de Oliveira.

ACORDAO-COMPLETO-2458035

Acórdão 2469/2022 - Primeira Câmara

AUGUSTO SHERMAN

Adoto, como relatório, a instrução da Secretaria de Controle Externo de Tomada de Contas Especial (peça 48) , com a qual se manifestaram de acordo os titulares da Secretaria (peças 49 e 50) e o representante do MP/TCU (peça 51) :
"INTRODUÇÃO
	Cuidam os autos de tomada de contas especial instaurada pelo Fundo Nacional de Saúde/Ministério da Saúde (FNS/MS) , em desfavor da empresa Faciar Serviços de Telefones Ltda. - EPP, sociedade empresária limitada (CNPJ 32.437.691/0001-81) , anteriormente denominada Drogaria Faciar Ltda. - EPP, solidariamente com o Sr. Paulo Sergio Fioresi (CPF XXX.956.097-XX) e Sra. Maria Felicia Lomonte Fioresi (CPF XXX.732.027-XX) , em razão da aplicação irregular dos recursos do Sistema Único de Saúde (SUS) no âmbito do Programa Farmácia Popular do Brasil - Aqui Tem Farmácia Popular (PFPB) , em Faciar Serviços de Telefones Ltda. - EPP, localizada no município de Castelo/ES, com ocorrências no período de 24/2/2011 a 14/6/2012. O referido programa foi instituído pela Lei 10.858, de 13/4/2004, regulamentado pelo Decreto 5.090, de 20/5/2004, para cumprir uma das principais diretrizes da Política Nacional de Assistência Farmacêutica: dar à população o acesso a medicamentos considerados essenciais, utilizando ou não o SUS.
HISTÓRICO 
Em 23/11/2017, com fundamento na IN/TCU 71/2012, alterada pela IN/TCU 76/2016 e DN/TCU 155/2016, o Diretor-Executivo do Fundo Nacional de Saúde autorizou a instauração de Tomada de Contas Especial (peça 1, p. 7-8) em razão de auditoria do Sistema Nacional de Auditoria do SUS - Denasus que constatou a aplicação irregular dos recursos do SUS pela Drogaria Faciar Ltda. - EPP, atualmente Faciar Serviços de Telefones Ltda. - EPP, conforme apontado no Relatório de Auditoria 13111-MS/SGEP/Denasus, de 3/5/2013 (peças 2 a 4) .
A auditoria do Denasus teve como objetivo cumprir as diretrizes definidas como eixo prioritário do Planejamento do Departamento Nacional de Auditoria do Sistema Único de Saúde/Denasus, para avaliar a execução do Programa Farmácia Popular do Brasil - PFPB, por parte de Faciar Serviços de Telefones Ltda. - EPP, bem como o estabelecido no artigo 1º do Decreto 5.090 de 20/5/2004 e § 2º do artigo 41, da Portaria 971/GM/MS, de 15/5/2012 (peça 2, p. 3) .
O motivo que levou à instauração da tomada de contas especial foi a execução pela Faciar Serviços de Telefones Ltda. - EPP das ações do Programa Farmácia Popular do Brasil (PFPB) em desacordo com as normas estabelecidas pelo Ministério da Saúde. Foram constatadas irregularidades que representavam R$ 79.988,33, a saber: dispensação de medicamentos fora do estabelecimento credenciado; dispensação em nome de pessoas que foram a óbito em data anterior à data registrada no sistema de vendas; não apresentação da totalidade dos cupons vinculados e fiscais; registros de dispensação sem a devida assinatura dos usuários nos cupons vinculados correspondentes, além de arquivar inadequadamente os documentos e estar com o cadastro desatualizado junto ao Ministério da Saúde, contrariando as normas preconizadas pela Portaria 184/MS/GM/2011, vigente à época, ratificada pela Portaria 111/MS/GM/2016 (peça 17, p. 2) .
O débito calculado para as 19 ocorrências identificadas por descumprimento das normas vigentes à época, especialmente a Portaria GM/MS/184, de 3/2/2011, foi atualizado em 6/12/2017 para o valor de R$ 127.385,15 (peça 15) , levando o tomador de contas a concluir pela responsabilização da empresa Faciar Serviços de Telefones Ltda. - EPP, solidariamente aos responsáveis legais à época da ocorrência dos fatos, Sr. Paulo Sergio Fioresi e Sra. Maria Felicia Lomonte Fioresi. A inscrição em conta de responsabilidade, no SIAFI, foi efetuada mediante a Nota de Lançamento de Sistema 2017NS078083, de 6/12/2017 (peça 7) . Conforme registrado no Relatório do Tomador de Contas, a empresa Drogaria Faciar Ltda. - EPP, auditada pelo Denasus, teve alterada a atividade de 'Comércio Varejista de Produtos Farmacêuticos, sem Manipulação de Fórmulas (...) para Outras Atividades de Telecomunicações não especificadas anteriormente, com a denominação Faciar Serviços de Telefones Ltda. - EPP', conservando o mesmo CNPJ (peça 17, p. 3) .
A empresa apresentava registros de dispensação de 12/6/2007 a 27/4/2012, quando teve bloqueado o acesso ao sistema de vendas do Departamento de Informática do SUS - Datasus (peça 2, p. 3) .
Comprova-se que foi dada oportunidade de defesa aos responsáveis, em obediência aos princípios constitucionais que asseguram o direito ao contraditório e à ampla defesa, tanto no curso da auditoria como após a conclusão do relatório e da instauração da tomada de contas especial, conforme relacionado pelo tomador de contas (peça 17, p. 4-5) . Tendo em vista as notificações e os avisos de recebimento (peças 5 e 6) , e também que a única manifestação enviada pelos responsáveis não teve o condão de alterar o entendimento sobre as ocorrências (peça 2, p. 4-15, e peça 14) , ou que tenha sido comprovado o recolhimento do montante devido aos cofres públicos, o tomador de contas especial considerou subsistente o motivo que legitimou a instauração da tomada de contas especial (peça 17, p. 5-7) .
Em 18/5/2018, a Secretaria de Controle Interno do Ministério da Transparência e Controladoria-Geral da União emitiu o relatório de auditoria 429/2018 (peça 18) , em concordância com o relatório do tomador de contas. Em atendimento ao disposto nas alíneas 'a' do inciso II do art. 10 da Instrução Normativa/TCU 71/2012, registrou-se que as medidas adotadas em relação à apuração dos fatos foram adequadas, exceto quanto à demora para instauração da tomada de contas especial. Quanto ao previsto na alínea 'b' do mesmo inciso II, considerou-se que as normas para instauração e desenvolvimento da tomada de contas especial foram cumpridas (peça 18, p. 2) .
Com base no certificado e parecer de auditoria 429/2018, o dirigente do órgão de controle interno concluiu pela irregularidade das presentes contas (peças 19 e 20) .
Em 26/6/2018, o Ministro de Estado da Saúde declarou ter tomado conhecimento das conclusões contidas no relatório e certificado de auditoria, bem como no parecer da Secretaria Federal de Controle Interno da Controladoria-Geral da União da Presidência da República, manifestando-se pela irregularidade das contas e determinando o encaminhamento do processo ao Tribunal de Contas da União, sendo registrada no sistema e-TCE sob número 917/2017 (peça 21) .
Autuada no TCU em 23/7/2018, foi realizada Instrução Preliminar com proposta de citação (peça 26) da empresa Faciar Serviços de Telefones Ltda. - EPP (CNPJ 32.437.691/0001-81) , do Sr. Paulo Sergio Fioresi (CPF XXX.956.097-XX) e da Sra. Maria Felicia Lomonte Fioresi (CPF XXX.732.027-XX) , a qual obteve parecer favorável da Subunidade (peça 26) e Unidade (peça 28) .
Os responsáveis foram citados por meio dos ofícios 1092 (peça 31) , 1094 (peça 29) e 1093/2018-TCU/Secex-TCE (peça 30) , todos de 13/8/2018. O Sr. Paulo Sérgio Fioresi tomou ciência no dia 14/9/2018 (peça 39) e juntou procuração ad judicia no dia 5/10/2018, outorgando ao Sr. André Ferreira Corrêa, OAB/ES 8435, e à Sra. Josiane Sossi do Nascimento, OAB/ES 26475, poderes para representar a empresa Faciar Serviços de Telefones Ltda. - EPP (peça 32) , bem como para representar a si e à Sra. Maria Felícia Lomonte Fioresi (peça 33) .
A Sra. Maria Felícia Lomonte Fioresi, no dia 18/2/2019, tomou ciência do ofício citatório por meio de seus advogados constituídos (peça 45) , enquanto a empresa Faciar Serviços de Telefones Ltda. - EPP teve seu ofício devolvido (peça 36 e 37) . 
No dia 5/10/2018, por meio de seus advogados, a empresa Faciar Serviços de Telefones Ltda. - EPP, o Sr. Paulo Sérgio Fioresi e a Sra. Maria Felícia Lomonte Fioresi apresentaram suas alegações de defesa (peça 34 e 35) .
No dia 8/3/2019, por meio de seus advogados, a Sra. Maria Felícia Lomonte Fioresi apresentou novas alegações de defesa (peça 47) .
ANÁLISE DOS PRESSUPOSTOS DE PROCEDIBILIDADE DA IN/TCU 71/2012
Prejuízo ao Contraditório e Ampla Defesa
Verifica-se que não houve o transcurso de mais de dez anos desde o fato gerador sem que tenha havido a notificação do responsável pela autoridade administrativa federal competente (art. 6º, inciso II, c/c art. 19 da IN/TCU 71/2012, modificada pela IN/TCU 76/2016) , uma vez que as despesas impugnadas referem-se ao período de 24/2/2011 a 14/6/2012 (peça 17, p. 2-3) e os responsáveis foram notificados sobre as irregularidades pela autoridade administrativa competente em 23/5/2013, pelos Ofícios 244 e 245/SEAUD/ES/DENASUS/SGEP/MS, quando foi encaminhada cópia do relatório preliminar de auditoria para apresentação de defesa (peça 5, p. 1-3) , e comprovado o recebimento em 24/5/2013 (peça 6, p. 1-2) . 
Em documento protocolado em 10/6/2013 os responsáveis apresentaram suas razões de justificativas (peça 14) , as quais, no entanto, não foram acatadas, conforme consta do Relatório de Auditoria 13111-MS/SGEP/Denasus, de 3/5/2013 (peças 2, p. 4-15) . Conforme registrado pelo tomador de contas (peça 17, p. 4) , foi encaminhada cópia do relatório de auditoria pelos Ofícios 357 e 358/SEAUD/ES/DENASUS/MS aos responsáveis em 26/7/2013 e, em 19/3/2014, foram comunicados pelos Ofícios 1763 e 1764/MS/SE/MS que estava finalizada a fase de defesa administrativa, requerendo-se a quitação do débito (peça 5, p. 5-12) . 
O Ofício 7629/MS/SE/MS, de 10/12/2014, de mesmo teor, foi endereçado à empresa Faciar Serviços de Telefones Ltda. (peça 5, p. 13) . 
Em 29/9/2017 foram emitidos os Ofícios 158, 159 e 160-SEI/2017/DITCE/FNS/CCONT/GEOFC/FNS/SE/MS para retificar informação sobre o encaminhamento da tomada de contas especial ao Tribunal. Constam os avisos de recebimento somente para alguns dos ofícios referenciados (peça 6) .
Valor de Constituição da TCE
Verifica-se que o valor atualizado do débito apurado (sem juros) em 1/1/2017 é de R$ 110.860,61, portanto superior ao limite mínimo de R$ 100.000,00, na forma estabelecida conforme os arts. 6º, inciso I, e 19 da IN/TCU 71/2012, modificada pela IN/TCU 76/2016.
Considera-se que a tomada de contas especial está, assim, devidamente constituída e em condição de ser instruída.
EXAME TÉCNICO			 
Esgotamento da via administrativa do Ministério da Saúde para ressarcimento do dano
Preliminarmente, oportuno consignar que, nos termos do art. 23, § 1º, do Decreto 7.827/2012, que regulamenta a Lei Complementar 141/2012, e item 9.3.5.2 do Acórdão 1072/2017-TCU-Plenário (Relator Min. Bruno Dantas) , foram esgotadas, na via administrativa de controle interno do Ministério da Saúde, as medidas para ressarcimento do dano, conforme notificações aos responsáveis constantes das peças 5 e 6.
Caracterização das irregularidades geradoras do dano ao erário
As farmácias e drogarias que participam do Programa Farmácia Popular do Brasil estão sujeitas à legislação que regulamenta a matéria, notadamente a Lei 10.858, de 13/4/2004, o Decreto 5.090, de 20/5/2004, e diversas portarias do Ministério da Saúde. No caso presente, cita-se a Portaria 184/GM/MS, de 3/2/2011, depois revogada pela Portaria 971/GM/MS, 15/5/2012, que veio a ser revogada pela Portaria 111/GM/MS, de 28/12/2016. Registra-se que as normas do Gabinete do Ministro da Saúde, que haviam sido publicadas no período de 1990 até 28 de setembro de 2017, foram consolidadas em seis Portarias de Consolidação (PRC) . Dessa forma, a Portaria 111/2016 foi revogada e teve seu texto consolidado na Portaria de Consolidação 5, de 28/9/2017, Seção III, Anexo LXXVII, que passou a regulamentar o Programa Farmácia Popular a partir desta data.
A auditoria realizada pelo Denasus na Drogaria Faciar Ltda., hoje Faciar Serviços de Telefones Ltda. - EPP (CNPJ 32.437.691/0001-81) , localizada à rua Arvelino Araújo, 90, bairro Distrito de Estrela do Norte, município de Castelo/ES, deu origem ao Relatório de Auditoria 13111/2016/MS/SGEP/DENASUS (peças 2 a 4) , cujas conclusões embasaram o desenvolvimento da tomada de contas especial e o levantamento do débito, conforme apresentado no relatório do tomador de contas especial (peça 17, p. 2-3) .
Foram apontadas no Relatório de Auditoria 13111/2013/MS/SGEP/DENASUS ocorrências relacionadas a:
a) não apresentação da totalidade dos cupons vinculados e fiscais referentes aos registros de dispensação, no valor histórico de R$ 5.221,93, contrariando o disposto no art. 26 da Portaria 184/GM/MS, de 3/2/2011, vigente à época das dispensações. Evidência: constatação 256434 (peça 2, p. 6-7 e 18-20) ;
b) registro de dispensação sem a devida assinatura dos usuários nos cupons vinculados, no valor histórico de R$ 73.676,23, em afronta ao art. 25, e inciso II do art. 44, da Portaria 184/GM/MS, de 3/2/2011. Evidência: constatações 256435, 256438, 256442, 256443 e 256443 (peça 2, p. 8-13 e 18-20) ;
c) dispensação de medicamentos fora do estabelecimento credenciado, no valor histórico de R$ 331,32, contrariando o disposto no inciso XI do art. 44 da Portaria 184/GM/MS, de 3/2/2011. Evidência: constatação 256445 (peça 2, p. 13-14 e 18) ;
d) dispensação em nome de pessoas que foram a óbito em data anterior à data registrada no sistema de vendas do Datasus, no valor histórico de R$ 758,85, violando o art. 27 da Portaria 184/GM/MS, de 3/2/2011. Evidência: constatação 256450 (peça 2, p. 14-18) .
	Irregularidade
	Valor histórico
	Percentual do débito

	 (a) 
	R$ 5.221,93
	6,53%

	 (b) 
	R$ 73.676,23
	92,11%

	 (c) 
	R$ 331,32
	0,41%

	 (d) 
	R$ 758,85
	0,95%

	Total
	R$ 79.988,33
	100,00%

A apresentação dos valores e irregularidades no item anterior difere da que constou do Relatório do Tomador de Contas (peça 17, p. 2-3) , que optou por agregar as ocorrências por data do fato gerador, sem identificar a natureza ou quais os dispositivos legais violados de cada uma. A instrução baseou-se em dados extraídos diretamente do que foi detalhado pela equipe de auditoria do Denasus no item IX - Proposição de Ressarcimento, que consta do relatório que originou a presente tomada de contas especial (peça 2, p. 16-20) .
Conforme se observa no quadro anterior, as irregularidades pela dispensação de medicamentos fora do estabelecimento credenciado (c) e em nome de pessoas falecidas (d) somam juntas R$ 1.090,17, distribuídas em uma ocorrência no valor de R$ 331,32, no caso da primeira, e oito nas demais, que variam de R$ 35,04 a R$ 139,07. Considera-se que há motivação para se desprezar tais valores do total do débito, uma vez que nele representam apenas 1,36%, parcela que não tem expressão material relativa. Tal expurgo será recompensado por uma simplificação do processo. Destarte, o débito ficará restrito a duas irregularidades, distribuídas por 10 ocorrências, no valor de R$ 78.898,16.
Diante das irregularidades mencionadas no relatório do Denasus, e invocando o § 1°, artigo 43, e artigo 40 da Portaria MS 111 de 28/1/2016; artigo 71, inciso II da Constituição Federal/1988 e artigo 5°, inciso II da Lei 8443/1992, foi responsabilizada a empresa Faciar Serviços de Telefones Ltda. - EPP, solidariamente aos representantes legais à época das ocorrências, Sr. Paulo Sergio Fioresi e Sra. Maria Felicia Lomonte Fioresi, conforme matriz de responsabilização (peça 8) e relatório do tomador de contas (peça 17, p. 5) . O Sr. Paulo Sergio Fioresi integra a empresa desde 22/11/1995, exercendo a função de gerência, como consta da cláusula quinta do contrato social registrado na Junta Comercial do Estado do Espírito Santo (peça 9, p. 1) . A Sra. Maria Felicia Lomonte Fioresi foi admitida na sociedade em alteração contratual de 9/11/1999, registrada na mesma Junta Comercial em 8/12/1999 (peça 9, p. 3-4) . A 13ª alteração contratual mantém os dois sócios como administradores da empresa (peça 9, p. 7) , informação que está em consonância com a base de dados do sistema CPF/CNPJ da Receita Federal (peça 22) .
Estabelecimentos Comerciais e Individualização das Condutas
Em pesquisa à base de dados de Acórdãos do TCU, foram localizados três processos julgados referentes ao Programa Farmácia Popular do Brasil que já tiveram acórdãos publicados até a presente data, os TCs Processo 002.874/2014-8, 03.274/2013-6 e Processo 030.027/2017-9. Em todos esses processos foi considerada a responsabilização solidária do representante legal e da empresa, não se vislumbrando motivo para entendimento diverso. Em raciocínio convergente, embora não se veja de pronto no arcabouço jurídico estabelecida para o Programa Farmácia Popular do Brasil condições inequívocas para o enquadramento in totum na Súmula TCU 286, quando a pessoa jurídica de direito privado responde solidariamente com seus administradores pelos danos causados ao erário na aplicação desses recursos, entende-se cabível invocar aquele entendimento considerando uma situação fática e continuada, amparada em seguidas portarias e concertações com as farmácias participantes, caracterizando uma ação pública, com recursos públicos a elas transferidos.
Para o Programa Farmácia Popular do Brasil condições inequívocas para o enquadramento in totum na Súmula TCU 286, quando a pessoa jurídica de direito privado responde solidariamente com seus administradores pelos danos causados ao erário na aplicação desses recursos, entende-se cabível invocar aquele entendimento considerando uma situação fática e continuada, amparada em seguidas portarias e concertações com as farmácias participantes, caracterizando uma ação pública, com recursos públicos a elas transferidos.
Em julgado mais recente (Acórdão 5259/2018-TCU-1ª Câmara, relator Ministro Vital do Rêgo, proferido no TC Processo 030.027/2017-9) , os posicionamentos da unidade técnica, do Ministério Público Junto ao TCU e do Relator foram uníssonos por considerar o caráter convenial conferido às avenças firmadas com farmácias e drogarias privadas pelo Programa Farmácia Popular do Brasil, o que corrobora a citação da pessoa jurídica em solidariedade com a pessoa física dos seus administradores. Cita-se trecho do Voto condutor do referido Acórdão:
Com relação à matéria de fato, como bem ressaltou o MPTCU, a norma que instituiu o PFPB (art. 2º, inciso II, da Portaria 184/2011, sucedido pelo art. 2º, inciso II, Portaria 111/2016) atribuiu ao programa, expressamente, a natureza de convênio, por meio do qual é outorgado ao particular (farmácia ou drogaria integrante da rede privada) a gestão de recursos públicos. Assim, ao assumir voluntariamente o múnus público de gestão de recursos do PFPB, o particular se submete à obrigação de prestar contas, conforme disposto no artigo 70, parágrafo único, da Constituição, e, eventual responsabilização em caso mau uso dos recursos geridos, consoante dispõe o artigo 71, inciso II, da CF/1988.
Nesse contexto, compartilho o entendimento do MPTCU, no sentido de que, ao se considerar a gestão de recursos públicos no âmbito de uma pessoa jurídica de direito privado, as decisões das pessoas naturais administradoras dessa pessoa jurídica determinam a destinação a ser dada àqueles recursos públicos. Isso faz com que, além da pessoa jurídica, também seus administradores sejam obrigados, pessoalmente, a comprovar a regular aplicação dos recursos públicos submetidos às suas decisões, a exemplo do que deliberou esta Corte no Acórdão 8969/2016-TCU-Segunda Câmara (rel. RAIMUNDO CARREIRO) .
Tal entendimento se aplica integralmente nos casos em que o estabelecimento comercial farmacêutico é uma sociedade por quotas de responsabilidade limitada (Ltda.) , devendo ser chamados aos autos a pessoa jurídica em solidariedade com a (s) pessoa (s) física (s) do (s) sócio (s) -administrador (es) , com suas responsabilidades restritas aos períodos de administração, bem como nos casos de empresa individual de responsabilidade limitada (Eireli) , chamando essa pessoa jurídica em solidariedade com a pessoa física do dirigente.
Há também os casos de farmácias e drogarias estabelecidas sob a natureza jurídica de empresário individual, onde a pessoa física (empresário) responde por todos os atos, fatos, direitos e obrigações decorrentes da atividade empresarial desempenhada, inclusive com seu patrimônio pessoal. Nesse caso não há personalidade jurídica de direito privado. Os empresários individuais se equiparam a pessoa jurídica apenas para fins fiscais, nos termos do art. 2º do Decreto-Lei 1.706, de 23 de outubro de 1979.
Nesses casos, não há que se falar da aplicação da Súmula 286-TCU, tampouco da desconsideração da personalidade jurídica, pois está claro que não há pessoa jurídica nessa relação, bastando então constar da relação de responsáveis dos autos a pessoa física do empresário individual. 
Nesse sentido já se manifestou esta Corte de Contas, no Acórdão 2737/2013-TCU-Plenário, da relatoria do Min. Augusto Sherman Cavalcanti:
14. Como consta da manifestação do Secretário da Serur, o empresário é pessoa física, titular da empresa, e, no caso de empresário individual não há personalidade jurídica diversa,'logo, não há que se falar em pessoa jurídica, mas, apenas, em pessoa física.'
15. Nesse sentido, conforme consignado nos Acórdão 1563/2012-TCU-Plenário, 1870/2010 - Primeira Câmara e 615/2008 - Segunda Câmara, a empresa individual não tem personalidade diversa e separada do titular, constituindo uma única pessoa e um único patrimônio.
O caso concreto tratado nesta TCE envolve o estabelecimento comercial Faciar Serviços de Telefones Ltda. - EPP, sociedade empresária limitada (CNPJ 32.437.691/0001-81) , anteriormente denominada Drogaria Faciar Ltda. - EPP. Devem, dessa forma, serem responsabilizados também os sócios administradores constantes do quadro societário à época das ocorrências, a saber:
	Nome
	Inclusão
	Exclusão
	Qualificação

	Paulo Sergio Fioresi
	 22/11/1995
	-
	Sócio administrador

	Maria Felicia Lomonte Fioresi
	06/12/1999
	-
	Sócia administradora

Na seara do Direito Financeiro, é cediço que cabe ao responsável demonstrar, por meio da documentação exigida nos normativos do PFPB, a boa e regular aplicação dos recursos públicos federais geridos no âmbito do referido programa, ainda que tais recursos financeiros lhes tenham sido repassados posteriormente à dispensação dos medicamentos, pois fora feito com base nas informações prestadas pelo estabelecimento comercial farmacêutico à luz das exigências previamente estabelecidas e aceitas pelo ente privado. 
Cabia às pessoas aqui responsabilizadas comprovar, por meio de documentos hábeis (notas fiscais de entrada, receitas médicas, cupons vinculados, cupons fiscais etc.) , que as dispensações de medicamentos respeitaram os normativos do programa.
Verificação da existência de outros débitos
Em atenção ao comando contido no item 9.4 do Acórdão 1772/2017-TCU-Plenário, rel. AUGUSTO SHERMAN e, em atendimento ao disposto no art. 6º, § 1º, da Instrução Normativa TCU 71/2012, informa-se que não foram encontrados débitos imputáveis aos responsáveis em outros processos em tramitação no Tribunal.
Verificação do Prazo de Prescrição da Pretensão Punitiva
Observa-se não ter ocorrido a prescrição da pretensão punitiva por parte do TCU que, nos termos do entendimento firmado no Acórdão 1441/2016-TCU-Plenário (Rel. BENJAMIN ZYMLER) , subordina-se ao prazo geral de prescrição indicado no art. 205 do Código Civil, qual seja, dez anos contados a partir da data de ocorrência da irregularidade sancionada, nos termos do art. 189 do Código Civil. As irregularidades discutidas nesta TCE ocorreram nos exercícios de 2011 e 2012, portanto há menos de 10 anos.
Citação
Em cumprimento ao Despacho do Secretário da Secex-TCE (peça 28) foi promovida a citação da empresa Faciar Serviços de Telefones Ltda. - EPP, do Sr. Paulo Sérgio Fioresi e da Sra. Maria Felícia Lomonte Fioresi, por meio dos ofícios 1092 (peça 31) , 1094 (peça 29) e 1093/2018-TCU/Secex-TCE (peça 30) , todos de 13/8/2018. O Sr. Paulo Sérgio Fioresi tomou ciência no dia 14/9/2018 (peça 39) e juntou procuração ad judicia, no dia 5/10/2018, outorgando ao Sr. André Ferreira Corrêa, OAB/ES 8435, e à Sra. Josiane Sossi do Nascimento, OAB/ES 26475, poderes para representar a empresa Faciar Serviços de Telefones Ltda. - EPP (peça 32) , e para representar a si e à Sra. Maria Felícia Lomonte Fioresi (peça 33) .
A Sra. Maria Felícia Lomonte Fioresi, no dia 18/2/2019, tomou ciência do ofício citatório por meio de seus advogados constituídos (peça 45) , enquanto a empresa Faciar Serviços de Telefones Ltda. - EPP teve seu ofício devolvido (peça 36 e 37) . 
No dia 5/10/2018, por meio de seus advogados, a empresa Faciar Serviços de Telefones Ltda. - EPP, o Sr. Paulo Sérgio Fioresi e a Sra. Maria Felícia Lomonte Fioresi apresentaram, de forma tempestiva, suas alegações de defesa (peça 34 e 35) . 
No dia 8/3/2019, após tomar ciência formal no dia 18/2/2019, por meio de seus advogados, a Sra. Maria Felícia Lomonte Fioresi apresentou suas alegações de defesa com o mesmo texto já apresentado (peça 47) . Em função de terem o mesmo teor, as alegações de defesa acostadas às peças 34 e 47 serão analisadas conjuntamente
Alegações de defesa (peças 34 e 47) 
Argumento 1 - Da tempestividade da defesa
Os responsáveis alegam, na defesa à peça 34, que a citação fora recebida no dia 14/09/2018 (sexta-feira) , iniciando a contagem no dia 17/9/2018 (segunda feira) . Logo, teriam como prazo final para postagem da defesa o dia 1/10/2018. À peça 47, trazem o mesmo argumento, porém com referência à citação da Sra. Maria Felícia, entregue em 18/2/2019, com prazo final em 5/3/2019.
Análise
Conforme art. 185, §§ 1º e 2º, do RI/TCU, na contagem de prazos excluir-se-á o dia do início e incluir-se-á o do vencimento, começando a correr a partir do primeiro dia em que houver expediente no Tribunal. Se o vencimento recair em dia em que não houver expediente, o prazo será prorrogado até o primeiro dia útil imediato.
Dessa forma, assiste razão aos responsáveis quanto à tempestividade da apresentação das alegações de defesa do Sr. Paulo Sérgio Fioresi, já que tomou ciência no dia 14/9/2018, sexta-feira (peça 39) , começando a contagem do prazo a partir do dia 17/9/2018, segunda-feira, e terminando no dia 1/10/2018, também segunda-feira.
Com relação à defesa apresentada pela Sra. Maria Felícia, como tomou ciência formal apenas no dia 18/2/2019 (peça 45) , ocasião em que já havia apresentado suas alegações de defesa, também deve ser considerada tempestiva.
Por fim, como a empresa Faciar Serviços de Telefones Ltda. - EPP não tomou ciência formal, mas apresentou defesa também no dia 1/10/2018, não cabe analisar a tempestividade.
Argumento 2 - Da prescrição ou decadência
Os responsáveis alegam que houve prescrição da pretensão ressarcitória, haja vista terem sido citados no dia 14/9/2018, seis anos após a ocorrência dos fatos descritos no relatório. Nessa linha, fazem referência a um julgado, que alegam ser do Superior Tribunal de Justiça, mas que não traz número de processo ou de acórdão, nem data, em que fora decido por aquele colegiado que seria de cinco anos o prazo para o TCU, por meio de tomada de contas especial, exigir do ex-gestor público municipal a comprovação da regular aplicação das verbas federais repassadas ao respectivo município.   
Análise
Essa matéria já se encontra pacificada, no âmbito deste Tribunal e em consonância com o STF, no julgamento do Mandado de Segurança nº 26.210-9/DF, em 04/09/2008, e conforme a Súmula-TCU 282, a qual enuncia que as ações de ressarcimento movidas pelo Estado contra os agentes causadores de danos ao erário são imprescritíveis.
Faz-se ressalva ainda para a necessidade de atenção quanto ao tipo de ilícito apresentado caso a caso, visto que, ilícitos civis e administrativos não se confundem. Nesse sentido, o TCU tem entendido que a tese fixada pelo STF no RE 669.069 (Repercussão Geral 666) , que trata da incidência da prescrição nos débitos com a União decorrentes de ilícitos civis, com prazo prescricional de cinco anos, não alcança prejuízos que decorram de ilícitos administrativos, como a não comprovação da regular gestão de recursos públicos, que são imprescritíveis (Acórdão 5928/2016-TCU-Segunda Câmara, rel. VITAL DO RÊGO e 5.939/2016-TCU-2ª Câmara, rel. MARCOS BEMQUERER) .
Nessa linha é a jurisprudência pacificada desta Corte de Contas, exemplificada no Acórdão 232/2017-TCU-Primeira Câmara, rel. BRUNO DANTAS.
Como bem ressaltou o MPTCU, a norma que instituiu o PFPB (art. 2º, inciso II, da Portaria 184/2011, sucedido pelo art. 2º, inciso II, Portaria 111/2016) atribuiu ao programa, expressamente, a natureza de convênio, por meio do qual é outorgado ao particular (farmácia ou drogaria integrante da rede privada) a gestão de recursos públicos. Assim, ao assumir voluntariamente o múnus público de gestão de recursos do PFPB, o particular se submete à obrigação de prestar contas, conforme disposto no artigo 70, parágrafo único, da Constituição, e, eventual responsabilização em caso mau uso dos recursos geridos, consoante dispõe o artigo 71, inciso II, da CF/1988.
Dessa forma, não assiste razão ao defendente, já que as ações de ressarcimento movidas pelo Estado contra os agentes causadores de danos ao erário são imprescritíveis.
Argumento 3 - Perda dos documentos por inundação
Os responsáveis alegam que os documentos comprobatórios foram armazenados no escritório de seus advogados, o qual foi inundado por uma enchente em 15 e 16 de dezembro de 2016, ocasionando a perda de toda a documentação probatória, conforme Boletim Unificado, nº 31055978, registrado na Secretaria de Segurança Pública e Defesa Civil do Estado do Espírito Santo, anexado à peça 34, p. 7. Requerem, dessa forma, o reconhecimento de boa-fé.
Análise
Segundo a cartilha elaborada pelo Ministério Público Federal - MPF, com orientações para fiscalização do Programa Farmácia Popular do Brasil, a escusa mais comum, apresentada pelo ente conveniado para não entregar os comprovantes necessários é a alegação de furto, roubo ou extravio dos papéis, com a apresentação, inclusive, de um boletim de ocorrência a respeito da suposta força maior que o teria impedido de remeter a documentação exigida. Destaca o MPF que o Boletim de Ocorrência é simples peça formal, de mera publicidade, com conteúdo livre e que, em muitas situações pode ser realizado pela internet, diretamente pelo declarante, sem qualquer chancela oficial do Estado sobre a autenticidade ou não do informe trazido. 
A notícia nele contida não pode, com efeito e per si, prevalecer. Ainda mais quando é elaborado em um contexto em que se acha praticamente isolado, sem qualquer outro elemento de convicção que concorra em seu favor, com a data de sua lavratura, inclusive, muitas vezes, posterior à data de ciência do auditado sobre a fiscalização desenvolvida, como é no caso em tela, já que os responsáveis foram notificados sobre as irregularidades pela autoridade administrativa competente em 23/5/2013, pelos Ofícios 244 e 245/SEAUD/ES/DENASUS/SGEP/MS, quando foi encaminhada cópia do relatório preliminar de auditoria para apresentação de defesa (peça 5, p. 1-3) , e comprovado o recebimento em 24/5/2013 (peça 6, p. 1-2) , ocorrendo a suposta inundação em 15 e 16/12/2016 (Cartilha disponível em http://www.mpf.mp.br/atuacao-tematica/ccr5/noticias-1/manuais-e-cartilhas/online-cartilha-farmacia-popular-100.pdf/ Acesso em 31/5/2019) .
Dessa forma, não é possível se afirmar que as duas vias dos documentos comprobatórios, conforme exigido pela Portaria nº 184, de 3 de fevereiro de 2011, vigente à época, se encontravam no escritório de seus advogados e que o escritório fora realmente inundado. Ademais, entre o período em que a documentação fora solicitada e a ocorrência do suposto alagamento se passaram três anos, tempo suficiente para já tê-la encaminhado.
Além disso, cabe ressaltar que com relação à boa-fé, a jurisprudência deste Tribunal sedimentou entendimento de que quando se trata de processos atinentes ao exercício  do controle  financeiro  da Administração Pública,  tais como o que ora se examina, a boa-fé não pode ser presumida, devendo  ser demonstrada  e comprovada  a partir  dos elementos que integram os autos.
Tal interpretação decorre da compreensão de que, relativamente à fiscalização dos gastos públicos, privilegia-se a inversão do ônus da prova, pois cabe ao gestor comprovar a boa aplicação dos dinheiros e valores públicos sob sua responsabilidade.
Nesse sentido os Acórdão 10995/2015-TCU-Segunda Câmara, rel.  MARCOS BEMQUERER; 7.473/2015-TCU-1ª Câmara, rel. BENJAMIN ZYMLER; 9376/2015-TCU-2ª Câmara, rel. VITAL DO RÊGO; 8.928/2015-TCU-2ª Câmara, rel. MARCOS BEMQUERER; 1895/2014-TCU - 2ª Câmara, rel. ANA ARRAES, entre outros.
Argumento 4 - Da não-solidariedade da Sra. Maria Felicia Lomonte Fioresi
Os responsáveis alegam que a Sra. Maria Felicia Lomonte Fioresi, arrolada como responsável solidária, é casada com o Sr. Paulo Sérgio Fioresi e, por conta disto, figura na sociedade sem qualquer poder de chefia ou direção que poderiam emanar responsabilidade sobre as irregularidades.
Análise
Conforme discorrido nos itens 29 a 36, nas tomadas de contas especial do Programa Farmácia Popular do Brasil, a jurisprudência recente do TCU tem responsabilizado a empresa e seus sócios administradores constantes do quadro societário à época das ocorrências, no caso de empresas constituídas sob a natureza jurídica de sociedade por quotas de responsabilidade limitada, como é o caso da empresa Faciar Serviços de Telefones Ltda.
Conforme Cláusula Nona da 13ª alteração contratual do contrato social registrado na Junta Comercial do Estado do Espírito Santo em 8/12/1999 (peça 9, p. 7) , a administração da sociedade cabia aos sócios Paulo Sérgio Fioresi e Maria Felicia Lomonte Fioresi, com poderes e atribuições de sócios administradores.
Tal fato é corroborado por meio de pesquisa à base de dados da Receita Federal, na qual a Sra. Maria Felicia Lomonte Fioresi (CPF XXX.732.027-XX) consta como sócia administradora, e não como sócia quotista (peça 10) . O artigo 1.016 do Código Civil estabelece que os administradores (sócios ou não sócios) respondem solidariamente perante a sociedade e aos terceiros prejudicados por culpa ou dolo no desempenho de suas funções. 
Dessa forma, como foi expressamente conferido pelo estatuto social poderes de administração à Sra. Maria Felicia Lomonte Fioresi, deverá ela responder pelos prejuízos apurados nessa TCE, já que dentro do período em que constava como sócia administradora.
Argumento 5 - Não participação do Sr. Paulo Sergio Fioresi e da Sra. Maria Felícia Lomonte nas irregularidades
Os responsáveis alegam que a operação do programa e a dispensação dos medicamentos eram feitas por funcionários, não tendo, portanto, responsabilidade pelas irregularidades praticadas.
Análise
O art. 17 da Portaria nº 184, de 3 de fevereiro de 2011, vigente à época, estabelece que a responsabilidade pelo uso da senha de acesso ao Sistema Autorizador é exclusiva do estabelecimento, sendo que o seu representante legal assume inteira responsabilidade pelo seu uso de acordo com as normas do Programa. 
Conforme Súmula 341 do STF, é presumida a culpa do patrão ou comitente pelo ato culposo do empregado ou preposto. Nestes autos, restou patente, no mínimo, omissão culposa dos defendentes, ao deixarem de desincumbir-se dos deveres de ofício que exigiam o regular acompanhamento, supervisão e controle da execução do Programa Farmácia Popular do Brasil, resultando em injustificável prejuízo aos cofres do FNS.
Com relação à boa-fé dos responsáveis, ela não pode ser simplesmente presumida, mas efetivamente comprovada. Deve, dessa forma, ser verificada, demonstrada, observada, enfim, reconhecida (Acórdão 1322/2007-TCU-Plenário, rel. AROLDO CEDRAZ) .
No âmbito do TCU, é considerado de boa-fé o responsável que, embora tenha concorrido para o dano ao erário ou outra irregularidade, seguiu as normas pertinentes, os preceitos e os princípios do direito. A análise, portanto, é feita sob o ponto de vista objetivo, sem que seja necessária a comprovação de má-fé (dolo) , mas apenas da ausência de boa-fé objetiva (Acórdão 7936/2018-TCU-Segunda Câmara, rel. AUGUSTO SHERMAN) .
Como, no caso em tela, as irregularidades decorreram do não cumprimento dos normativos, preceitos e princípios do direito, não é possível afirmar a existência de boa-fé dos responsáveis. 
Não merece prosperar, portanto, a alegação de que não teriam responsabilidade pelas irregularidades praticadas  
Pedido de parcelamento
Solicitam, por fim, caso permaneça o débito, que seja autorizado o parcelamento.
Análise
Conforme art. 26 da Lei 8.443/1992 c/c o art. 217, do Regimento Interno do TCU, o Tribunal poderá autorizar o parcelamento das dívidas em até 36 parcelas, incidindo, sobre cada uma, os encargos legais devidos, sem prejuízo de alertá-los de que, caso optem por essa forma de pagamento, a falta de comprovação do recolhimento de qualquer parcela implicará o vencimento antecipado do saldo devedor, nos termos do art. 26, parágrafo único, e 59, da Lei 8.443/1992 c/c o art. 217, § 2º, do Regimento Interno do TCU.
CONCLUSÃO
Em face da análise promovida nos itens 45 a 74 da seção 'Exame Técnico', propõe-se rejeitar as alegações de defesa apresentadas pela empresa Faciar Serviços de Telefones Ltda. - EPP (CNPJ 32.437.691/0001-81) , pelo Sr. Paulo Sergio Fioresi (CPF XXX.956.097-XX) e pela Sra. Maria Felicia Lomonte Fioresi (CPF XXX.732.027-XX) .
Ademais, inexistem nos autos elementos que demonstrem sua boa-fé ou a ocorrência de outros excludentes de culpabilidade. Desse modo, suas contas devem, desde logo, ser julgadas irregulares, nos termos do art. 202, § 6º, do Regimento Interno/TCU, procedendo-se à sua condenação em débito e à aplicação da multa prevista no art. 57 da Lei 8.443/1992.
PROPOSTA DE ENCAMINHAMENTO
Diante do exposto, submetem-se os autos à consideração superior, propondo:
	a) com fundamento nos arts. 1º, inciso I, 16, inciso III, alínea 'd' da Lei 8.443/1992 c/c os arts. 19 e 23, inciso III, da mesma Lei, e com arts. 1º, inciso I, 209, inciso IV, 210 e 214, inciso III, do Regimento Interno, que sejam julgadas irregulares as contas da empresa Faciar Serviços de Telefones Ltda. - EPP (CNPJ 32.437.691/0001-81) , do Sr. Paulo Sergio Fioresi (CPF XXX.956.097-XX) e da Sra. Maria Felicia Lomonte Fioresi (CPF XXX.732.027-XX) , e condená-los, de forma solidária, ao pagamento das quantias a seguir especificadas, com a fixação do prazo de quinze dias, a contar das notificações, para comprovarem, perante o Tribunal (art. 214, inciso III, alínea 'a', do Regimento Interno) , o recolhimento das dívidas aos cofres do Fundo Nacional de Saúde, atualizadas monetariamente e acrescidas dos juros de mora, calculados a partir das datas discriminadas, até a data dos recolhimentos, na forma prevista na legislação em vigor, abatendo-se, na oportunidade, os valores já ressarcidos.
	Data
	Valor histórico (R$) 

	12/03/2012
	461,19

	27/03/2012
	1.879,74

	27/04/2012
	2.639,19

	12/06/2012
	150,10

	14/06/2012
	91,71

	12/03/2012
	26.269,33

	27/03/2012
	17.856,02

	27/04/2012
	16.888,95

	12/06/2012
	7.483,30

	14/06/2012
	5.178,63

	12/03/2012
	26.269,33

	27/03/2012
	17.856,02

	27/04/2012
	16.888,95

	12/06/2012
	7.483,30

	14/06/2012
	5.178,63

b) aplicar à empresa Faciar Serviços de Telefones Ltda. - EPP (CNPJ 32.437.691/0001-81) , ao Sr. Paulo Sergio Fioresi (CPF XXX.956.097-XX) e à Sra. Maria Felicia Lomonte Fioresi (CPF XXX.732.027-XX) , individualmente, a multa prevista no art. 57 da Lei 8.443/1992 c/c o art. 267 do Regimento Interno, com a fixação do prazo de quinze dias, a contar das notificações, para comprovarem, perante o Tribunal (art. 214, inciso III, alínea 'a', do Regimento Interno) , o recolhimento das dívidas aos cofres do Tesouro Nacional, atualizadas monetariamente desde a data do acórdão até a dos efetivos recolhimentos, se forem pagas após o vencimento, na forma da legislação em vigor;
c) autorizar, desde logo, nos termos do art. 28, inciso II, da Lei 8.443/1992, a cobrança judicial das dívidas, caso não atendidas as notificações;
d) autorizar, conforme solicitado e com fundamento no art. 26, da Lei 8.443/1992 c/c o art. 217 do Regimento Interno do TCU, o parcelamento das dívidas em até 36 parcelas, incidindo, sobre cada uma, os encargos legais devidos, sem prejuízo de alertá-los de que, caso optem por essa forma de pagamento, a falta de comprovação do recolhimento de qualquer parcela implicará o vencimento antecipado do saldo devedor, nos termos do art. 26, parágrafo único, e 59, da Lei 8.443/1992 c/c o art. 217, § 2º, do Regimento Interno do TCU;
e) encaminhar cópia da deliberação ao Procurador-Chefe da Procuradoria da República no Espírito Santo, nos termos do § 3º do art. 16 da Lei 8.443/1992 c/c o § 7º do art. 209 do Regimento Interno do TCU, para adoção das medidas cabíveis; e comunicar-lhe que o relatório e o voto que a fundamentarem podem ser acessados por meio do endereço eletrônico www.tcu.gov.br/acordaos e que, caso haja interesse, o Tribunal pode enviar-lhe cópia desses documentos sem qualquer custo."   
É o relatório.

André Ferreira Corrêa (OAB/ES 8435) e Josiane Sossai do Nascimento (OAB/ES 26475), representando Faciar Serviços de Telefones Ltda. - EPP, Paulo Sergio Fioresi e Maria Felicia Lomonte Fioresi.

Procurador Júlio Marcelo de Oliveira.

TOMADA DE CONTAS ESPECIAL. PROGRAMA FARMÁCIA POPULAR DO BRASIL (PFPB). IRREGULARIDADES NA EXECUÇÃO DOS RECURSOS DO SUS. CITAÇÃO SOLIDÁRIA. REJEIÇÃO DAS ALEGAÇÕES DE DEFESA. CONTAS IRREGULARES. DÉBITO. MULTA.

TOMADA DE CONTAS ESPECIAL (TCE)

Secretaria de Controle Externo de Tomada de Contas Especial (SecexTCE).

Trata-se de tomada de contas especial instaurada pelo Fundo Nacional de Saúde (FNS) , em desfavor da empresa Faciar Serviços de Telefones Ltda. - EPP, anteriormente denominada Drogaria Faciar Ltda. - EPP, e dos seus sócios, Sr. Paulo Sergio Fioresi e Sra. Maria Felicia Lomonte Fioresi, em razão da aplicação irregular dos recursos do Sistema Único de Saúde (SUS) no âmbito do Programa Farmácia Popular do Brasil - Aqui Tem Farmácia Popular (PFPB) , no período de fevereiro/2011 a  junho/2012, no Município de Castelo/ES.
A auditoria realizada pelo Departamento Nacional de Auditoria do SUS (Denasus) , com o objetivo de avaliar a execução do PFPB por parte da Drogaria Faciar, constatou as seguintes irregularidades, conforme Relatório de Auditoria 13111 (peça 2) , de 3/5/2013:
	a) não apresentação da totalidade dos cupons vinculados e fiscais referentes aos registros de dispensação, no valor histórico de R$ 5.221,93, contrariando o disposto no art. 26 da Portaria 184/GM/MS, de 3/2/2011, vigente à época das dispensações - Evidência: constatação 256434 (peça 2, p. 6-7 e 18-20) ;
	b) registro de dispensação sem a devida assinatura dos usuários nos cupons vinculados, no valor histórico de R$ 73.676,23, em afronta ao art. 25, e inciso II do art. 44, da Portaria 184/GM/MS, de 3/2/2011 - Evidência: constatações 256435, 256438, 256442, 256443 e 256443 (peça 2, p. 8-13 e 18-20) ;
	c) dispensação de medicamentos fora do estabelecimento credenciado, no valor histórico de R$ 331,32, contrariando o disposto no inciso XI do art. 44 da Portaria 184/GM/MS, de 3/2/2011 - Evidência: constatação 256445 (peça 2, p. 13-14 e 18) ; e
	d) dispensação em nome de pessoas que foram a óbito em data anterior à data registrada no sistema de vendas do Datasus, no valor histórico de R$ 758,85, violando o art. 27 da Portaria 184/GM/MS, de 3/2/2011 - Evidência: constatação 256450 (peça 2, p. 14-18) .
Segundo o relatório do tomador de contas especial (peça 17) , a motivação para a instauração da TCE foi a indicação de prejuízo ao erário oriundo da constatação de irregularidades na execução dos recursos do SUS, pelas ocorrências listadas no item 2 acima. O débito alcançou o valor total original de R$ 79.988,33, atribuído solidariamente à empresa e aos seus sócios.
No âmbito desta Corte de Contas, a SecexTCE promoveu a citação dos responsáveis, entendendo pertinente ajustar o valor do débito, nos seguintes termos (peça 26) :
"18.	Conforme se observa no quadro anterior, as irregularidades pela dispensação de medicamentos fora do estabelecimento credenciado (c) e em nome de pessoas falecidas (d) somam juntas R$ 1.090,17, distribuídas em uma ocorrência no valor de R$ 331,32, no caso da primeira, e oito nas demais, que variam de R$ 35,04 a R$ 139,07. Considera-se que há motivação para se desprezar tais valores do total do débito, uma vez que nele representam apenas 1,36%, parcela que não tem expressão material relativa. Além disso, tal pequeno expurgo será recompensado por uma simplificação, tanto agora, como nas demais fases processuais, permitindo maior celeridade na consequente análise das prováveis justificativas que deverão ser apresentadas pelos responsáveis após a citação dos mesmos. Destarte, o débito ficará restrito a duas irregularidades, distribuídas por 10 ocorrências, no valor de R$ 78.898,16."
As alegações de defesa, apresentadas em conjunto (peças 34-35) , foram rejeitadas pela unidade técnica, que propôs julgar irregulares as contas da empresa Faciar Serviços de Telefones Ltda., do Sr. Paulo Sergio Fioresi e da Sra. Maria Felicia Lomonte Fioresi, e condená-los, de forma solidária, ao pagamento do débito pelos quais foram citados (R$ 78.898,16) , com aplicação da multa prevista no art. 57 da Lei 8.443/1992.
Manifesto-me de acordo com o encaminhamento formulado pela SecexTCE, que teve a anuência do representante do Ministério Público junto ao TCU, cuja análise adoto como parte das minhas razões de decidir, sem prejuízo das considerações e ressalvas adiante expostas.
Os responsáveis defendem que houve a prescrição quinquenal, uma vez que foram citados mais de seis anos após a ocorrência dos fatos, pelo qual solicitam o arquivamento do processo.
A unidade instrutiva rechaçou os argumentos apresentados, ressaltando que a imprescritibilidade das ações de ressarcimento é matéria pacificada no âmbito deste Tribunal, conforme a Súmula-TCU 282, e em consonância com o STF, no julgamento do Mandado de Segurança nº 26.210-9/DF, em 04/09/2008. Destaca, ainda, que a tese fixada pelo STF no RE 669.069 (Repercussão Geral 666) , que trata da incidência da prescrição nos débitos com a União decorrentes de ilícitos civis, com prazo prescricional de cinco anos, não alcança prejuízos que decorram de ilícitos administrativos, como a não comprovação da regular gestão de recursos públicos, que são imprescritíveis.
Ressalvo que a unidade técnica afirmou que os responsáveis fizeram referência a um julgado, que alegam ser do Superior Tribunal de Justiça, mas que não informaram número de processo ou de acórdão, nem data, em que fora decidido. No entanto, constato que ao final da transcrição da decisão há expressa menção ao "REsp 1.480.350-RS, Rel. Min. Benedito Gonçalves, julgado em 5/4/2016, Dje 12/4/2016" (peça 34, p. 5) .
De todo modo, a jurisprudência do TCU não acolhe esse precedente judicial do STJ, pelas razões expostas no voto que acompanha o Acórdão 2827/2016-TCU-Plenário (Relatora Ministra Ana Arraes) : "a decisão proferida pela 1ª Turma do STJ no REsp 1.480.350/RS, que deliberou pela aplicação analógica ao TCU dos arts. 1º do Decreto 20.910/1932 e 1º da Lei 9.873/1999 (prescrição quinquenal) , não transitou em julgado (em face da interposição de embargos de divergência pela União fundamentados na existência de vasta jurisprudência daquela Corte que reconheceu a imprescritibilidade da pretensão de ressarcimento ao erário em processo de tomada de contas especial e acórdão do TCU) e não vincula outras deliberações deste Tribunal, por não possuir efeito erga omnes."
Em complemento, cabe registrar que recentemente o STF, ao apreciar o RE 636.886/AL (Relator Ministro Alexandre de Moraes, jul.  20/4/2020) , em sede de repercussão geral (Tema 899) , firmou a tese de que "É prescritível a pretensão de ressarcimento ao erário fundada em decisão de Tribunal de Contas."
Esta Corte de Contas já se pronunciou sobre a matéria em algumas recentes oportunidades, a exemplo do Acórdão 2018/2020-TCU-Plenário (Relatora Ministra Ana Arraes) ; do Acórdão 5236/2020-TCU-Primeira Câmara (Relator Ministro Benjamin Zymler) ; bem como dos Acórdãos 5.690/2020 (Relator Ministro Aroldo Cedraz) e 6.707/2020 (Relator Ministro-Substituto Marcos Bemquerer) , da 2ª Câmara, concluindo, em essência, por manter a jurisprudência do TCU então existente.
O Voto que fundamentou o Acórdão 6084/2020-TCU-Primeira Câmara (Relator Ministro Benjamin Zymler) , que igualmente enfrentou o tema, bem esclarece o contexto da decisão da Suprema Corte:
"20. Com relação ao citado RE 636886/AL, ressalto que o STF fixou o seguinte enunciado para o Tema 899: 'É prescritível a pretensão de ressarcimento ao erário fundada em decisão de Tribunal de Contas'. Não obstante essa respeitável decisão, ainda pairam diversas dúvidas sobre a matéria, pois é possível a conclusão de que a deliberação não tratou da prescrição do processo de controle externo levado a cabo perante o Tribunal de Contas da União, mas sim da prescrição intercorrente ocorrida durante a fase de execução do acórdão condenatório do Tribunal.
21. A decisão do STF versou sobre recurso extraordinário interposto pela União contra acórdão do Tribunal Regional Federal da 5ª Região que negou provimento a embargos de declaração opostos contra acórdão de sua lavra, assim ementado:
"EMENTA: TRIBUTÁRIO. PROCESSUAL CIVIL. EXECUÇÃO FISCAL. PROCESSO PARALISADO POR MAIS DE CINCO ANOS. PRESCRIÇÃO INTERCORRENTE. OCORRÊNCIA. 1. Para fins práticos, deve-se observar quando a Fazenda Pública foi intimada a providenciar o andamento do feito. Passados cinco anos sem diligências concretas, ocorre a prescrição intercorrente. Caso haja suspensão na forma do art. 40, da Lei n. 6.830/80, ocorre a extinção se o feito permanecer paralisado por mais de seis anos. 2. Na hipótese dos autos, houve o arquivamento sem baixa do processo em 12.08.1999 e até a data da sentença extintiva do feito em 05.06.2006, a Fazenda Nacional não apresentou nenhuma medida concreta quanto à localização do devedor ou de seus bens. Revela-se, portanto, inequívoca a ocorrência da prescrição intercorrente."
22. No caso, a Fazenda Pública deixou a ação paralisada por mais de seis anos, o que ensejou a declaração de prescrição intercorrente no aludido caso concreto. Como se vê da leitura da ementa, a questão controversa em discussão naquela deliberação era unicamente a prescrição intercorrente ocorrida durante a fase de execução do acórdão condenatório do Tribunal.
23. Com base nessa possível interpretação, a matéria decidida no aludido feito não teria nenhuma repercussão de ordem prática e jurídica na presente tomada de contas especial, cujo título executivo extrajudicial ainda não se formou. Caso a AGU, na execução de eventual decisão condenatória proferida neste feito, deixe de adotar as medidas pertinentes dentro do prazo de cinco anos, aí sim haverá a aplicação da tese emanada no RE 636.886, com o reconhecimento da prescrição intercorrente da ação de ressarcimento ao erário fundada em decisão de Tribunal de Contas (a ação de execução fiscal) , pela hipotética inação da Fazenda Pública.
24. Ainda que se interprete que a decisão do STF seja também aplicável à tramitação do processo de controle externo no âmbito do TCU, exsurgem outras diversas questões fundamentais para que esta Corte de Contas estabeleça novo tratamento acerca da prescrição do débito e da pretensão punitiva, em particular qual seria o dies a quo (data de ocorrência do fato irregular ou data do seu conhecimento pelo TCU) e quais seriam as hipóteses de interrupção da prescrição.
25. Diante de todas as dúvidas ainda existentes sobre a decisão do STF no âmbito do RE 636.886, opto por aplicar ao caso em exame a jurisprudência do TCU então existente, que se fundamenta no art. 37, § 5º, da Constituição Federal, no que tange ao ressarcimento do prejuízo." (destaques inseridos) 
Seguindo esse entendimento, afasto a alegação de prescrição da ação de ressarcimento, tendo em vista a jurisprudência deste Tribunal acerca da imprescritibilidade dessas ações, nos termos do art. 37, § 5º, in fine, da Constituição Federal (vide Súmula TCU 282) .
Quanto aos demais argumentos apresentados, anuo na íntegra ao exame promovido pela SecexTCE.
Não é hábil a afastar o débito, a alegação de que os documentos comprobatórios foram armazenados no escritório dos advogados, o qual foi inundado por uma enchente em 15 e 16/12/2016, uma vez que os responsáveis haviam sido notificados sobre o relatório de auditoria três anos antes, tempo suficiente para que tivessem apresentado referida documentação ao concedente.
De igual forma, não há como acolher os argumentos acerca da ausência de responsabilidade da Sra. Maria Felicia Lomonte Fioresi, que figuraria na sociedade somente porque é casada com o Sr. Paulo Sérgio Fioresi, uma vez que consta como sócia administradora, e não como sócia quotista; bem como acerca da não participação dos responsáveis nas irregularidades, mas sim dos funcionários que realizavam a operação do programa e a dispensação dos medicamentos, eis que o representante legal do estabelecimento assume inteira responsabilidade pelo acesso ao sistema de acordo com as normas do PFPB.
Nos termos do enunciado de jurisprudência que acompanha o Acórdão 4677/2020-TCU-Primeira Câmara, de minha relatoria: "A pessoa jurídica que participa do Programa Farmácia Popular do Brasil (PFPB) assume a gestão de recursos públicos, submetendo-se à obrigação de prestar contas, conforme disposto no art. 70, parágrafo único, da Constituição Federal, e sujeitando-se a eventual responsabilização em solidariedade com seus administradores, caso configurado o mau uso dos recursos geridos, nos termos do art. 71, inciso II, da Lei Maior".
Cabe ressaltar, ainda, que "a responsabilidade dos jurisdicionados perante o TCU é de natureza subjetiva, caracterizada mediante a presença de simples culpa stricto sensu, sendo desnecessária a caracterização de conduta dolosa ou má-fé do gestor para que ele seja instado a ressarcir os prejuízos que tenha causado ao erário (Acórdão 9004/2018-TCU-Primeira Câmara, 635/2017-Plenário, 2781/2016-Plenário, dentre outros) ", conforme exposto no voto condutor do Acórdão 4485/2020-TCU-Primeira Câmara (Relator Ministro Benjamin Zymler) . Assim, não socorre os responsáveis a alegação de que "jamais utilizaram de conduta dolosa, de má-fé ou com a clara intenção de prejudicar o programa".
Quanto à análise da unidade técnica, ressalvo que não vislumbrei solicitação de parcelamento do débito, como afirmado. Na realidade, os responsáveis requereram "sejam conferidos os valores descritos neste relatório, considerando a falta de assinatura na dispensação (...) , para possível proposição de parcelamento do valor apurado" (destaques inseridos) .
Diante disso, deixo de carrear para a minuta de acórdão a proposição instrutória de, desde já, autorizar o parcelamento da dívida imputada, tendo em vista entender tratar de providência que somente deve ser adotada em face de solicitação do interessado, o que, considero, ainda não ocorreu no caso concreto.
Sobre o requerimento de conferência dos valores, registro que o montante original do dano é composto, além da quantia de R$ 73.676,23 relativa à dispensação sem a devida assinatura dos usuários, de R$ 5.221,93 referente a não apresentação da totalidade dos cupons vinculados e fiscais referentes aos registros de dispensação, de acordo com o apontado pela auditoria.
Por fim, promovo ajuste no quadro de débito constante da proposta de encaminhamento da SecexTCE (item 79, alínea "a") , com vistas a excluir itens apresentados de forma duplicada.
Não oferecidos elementos capazes de elidir as ocorrências e responsabilidades, cabe rejeitar as alegações de defesa apresentadas pela empresa Faciar Serviços de Telefones Ltda. - EPP, pelo Sr. Paulo Sergio Fioresi e pela Sra. Maria Felicia Lomonte Fioresi, julgar irregulares suas contas, condená-los solidariamente em débito e aplicar a multa prevista no art. 57 da Lei 8.443/1992.
Ante o exposto e tendo em vista a anuência dos titulares da SecexTCE e do representante do Ministério Público junto ao TCU, manifesto-me por que o Tribunal aprove o acórdão que ora submeto à apreciação deste Colegiado.
TCU, Sala das Sessões Ministro Luciano Brandão Alves de Souza, em 8 de setembro de 2020.
AUGUSTO SHERMAN CAVALCANTI 
Relator